臺灣板橋地方法院民事判決　　　　100年度婚字第1075號
原　　　告　張喻
訴訟代理人　沈明欣律師
被　　　告　楊榮輝
上列當事人間請求確認婚姻關係存在事件，經本院於民國100 年
11月22日言詞辯論終結，判決如下：
      主  文
確認原告與被告間之婚姻關係存在。
訴訟費用由被告負擔。
      事實及理由
一、原告主張：
(一)兩造於民國80年10月7 日結婚，婚後育有一女楊雅竹，嗣因
    原告擔任彩色企業有限公司負責人，該公司所屬財務經理徐
    祖平於91年間，經原告發現似有私下將公司統一發票販售予
    他人，以協助他人逃漏稅捐，原告為免遭受牽連，乃向稅捐
    機關陳明停購統一發票，徐祖平或因此心生不滿，竟唆使不
    明黑道人士欲威脅原告及其家人安全，原告為保護當時年僅
    九歲之幼女楊雅竹，於是與被告於91年5 月20日協議假離婚
    ，嗣兩造於未經證人陳立達（原告與前夫陳欣誼所生之子）
    、張景堂二人之同意或授權，即擅自以該二人之名義於上開
    離婚協議書上簽名及蓋章，再共同持該協議書至戶政事務所
    辦理離婚登記。
(二)因本件於兩造離婚協議書記載之證人「陳立達」、「張景堂
    」二人於兩造簽立離婚協議書時並未親自在場，且未授權任
    何人代簽其姓名或蓋章，依民法第1050條及最高法院69年台
    上字第105 號判決要旨及69年第10次民事庭會議決議可知，
    本件兩造離婚之形式法定要件仍未具備，而有無效之原因，
    則兩造原有之婚姻應尚屬存在，為此，原告請求確兩造婚姻
    關係存在。另，關於原告涉嫌偽造署押印文一案，原告業已
    於100 年11月22日上午自己到臺灣士林地方法院檢察署自首
    。
(三)又今原告就兩造婚姻是否已消滅等法律關係與被告有所爭執
    ，原告於法律上之地位即有出現不安之狀態，依民事訴訟法
    第247 條第1 項及最高法院52年台上字第1240號判例可知，
    原告提起本件請求確認兩造婚姻關係存在，應已符合確認之
    訴要件，有即受確認判決之法律上利益等語，並聲明：確認
    原告與被告之婚姻關係存在。
二、被告方面：
    當初是因為找不到證人才會這樣做，協議書上的證人簽名跟
    蓋章都是被告與原告一起寫的，證人兩個人都不知道。事後
    也沒有告知兩位證人。對於證人陳立達所為證言沒有意見。
    當初就是因為個性不合才會辦理離婚，只是程序上有瑕疵而
    已等語。
三、法院之判斷：
(一)原告主張兩造前於80年10月7 日結婚，嗣於91年5 月20日簽
    署離婚協議書，並於91年6 月18日持該離婚協議書向戶政機
    關辦理離婚登記等事實，業據其提出戶籍謄本、離婚協議書
    影本各1 件為證，並經本院依職權向新北市汐止區戶政事務
    所查明屬實，有該所回函及所附離婚協議書影本等附件在卷
    足參，且為被告所不爭執，自堪信實。
(二)又原告主張兩造前開協議離婚書上之證人陳立達、張景堂並
    未親聞雙方當事人確有離婚真意等情，亦為被告所不爭執，
    且查：
 (1)按民法第1050條規定兩願離婚應以書面為之，並應有二人以
    上證人之簽名，雖就該證人無須受有與當事人素相熟識之限
    制，即該簽名於離婚書面之證人，縱與當事人孰識或素不相
    識，兩願離婚之效力亦不因此而受影響；又該條所謂二人以
    上證人之簽名，固不限於作成離婚證書時為之，亦不限於協
    議離婚時在場之人，始得為證人，最高法院分別著有28年度
    上字第353 號及68年度台上字第3792號判例可資參照，然此
    依法就該協議離婚之證人，仍必須就其確有親聞兩造間有離
    婚之真意，而始得加以為證明之意，簽署於該離婚協議書上
    ，方屬合於該協議離婚成立之要式要件。核先敘明。
 (2)本件兩造離婚協議書上證人為陳立達及張景堂，有離婚協議
    書在卷可稽，而依證人陳立達於本院審理時到庭證稱：「（
    問：到院欲證明何事？）對於兩造離婚的事情是到最近才知
    道，大概是這幾個月前原告才跟我說兩造離婚的事情。」、
    「（問：對於汐止戶政事務所所函覆之離婚協議書證人，是
    否你簽名蓋章？）不是我的簽名、蓋章。」、「（問：兩造
    是否始終住一起？）兩造一直都住在一起，還有生一個女兒
    ，所以我不知道他們有去辦理離婚登記。」等語（參見本院
    100 年11月22日言詞辯論筆錄）。參以被告於上開庭期亦陳
    稱：「當初是因為找不到證人才會這樣做，協議書上的證人
    簽名跟蓋章都是我與原告一起寫的，證人兩個人都不知道。
    事後也沒有告知兩位證人。」等語，足見證人陳立達、張景
    堂確實未親自見聞兩造是否有離婚之真意，是原告主張離婚
    協議書上之證人陳立達、張景堂並未親自或親聞兩造有離婚
    之意思等語，洵堪信實。
 (3)從而，揆諸上揭法條說明，本件兩造於91年5 月20日所簽署
    之離婚協議書並持往辦理協議離婚登記之證人陳立達、張景
    堂即有欠缺，該協議離婚依法即不具二以上證人之成立生效
    要件，原告為此訴請確認原告與被告間之婚姻關係存在，即
    屬有理，應予准許。
四、據上論斷，本件原告之訴為有理由，依民事訴訟法第78條，
    判決如主文。
中    華    民    國   100    年    12    月    6     日
                    家事法庭  法  官  劉大衛
以上正本係照原本作成。
如對本判決不服須於裁定送達後20日內向本院提出上訴狀。
中    華    民    國   100    年    12    月    6     日
                              書記官  郭雅妮